【裁判字號】    89,訴,52
【裁判日期】    900528
【裁判案由】    偽造有價證券等
【裁判全文】
臺灣高雄地方法院刑事判決                            八十九年度訴字第五二號
    公  訴  人  臺灣高雄地方法院檢察署檢察官
    被      告  丁○○
                丙○○
    右二人共同選任辯護人  吳文淑
右列被告因偽造有價證券等案件，經檢察官提起公訴（八十八年度偵續字第八八號）
，本院判決如左：
    主  文
丁○○、丙○○均無罪。
    理  由
一、公訴意旨略謂：被告丁○○、丙○○為夫妻關係，共同意圖為自己不法之所有，
    假借邀集互助會為名，由被告丁○○任會首，於民國八十四年七月五日，向告訴
    人戊○○等二十餘人邀組互助會，每會會款新台幣（以下同）三萬元，共二十四
    會，被告竟利用互助會員大皆相互不認識之情形，虛構乙○○者加入一會，並於
    八十四年十月五日以乙○○名義標得互助會，取得會款，隨後以乙○○名義簽名
    蓋章偽簽面額三萬元之本票（以下簡稱系爭本票），交予活會會員即告訴人供給
    付會金，嗣被告二人於八十五年九月間，因無力支付而停止互助會，告訴人依本
    票所載地址催討，始發現無乙○○其人。因認被告共同涉有刑法第二百零一條第
    一項之偽造有價證券罪、第三百三十九條第一項之詐欺取財罪云云。
二、公訴人認被告涉有上開犯行，無非以本票上所載之住址及身分證字號均係虛偽，
    且被告復無法提供乙○○其人之年籍住址供調查，顯見該乙○○會員確係被告二
    人虛構為其論據。訊據被告堅決否認有何上開犯行，辯稱乙○○係伊在麥寮工作
    時認識之客戶，乙○○知道伊欲邀集互助會，即表示欲加入一會，並於第四會標
    走，嗣後乙○○僅繳納五、六會後，即不知去向，伊乃替乙○○墊付會款，後因
    被告周轉不靈方未再墊付，本票確係乙○○所簽發，並非伊二人偽造等語。
三、按犯罪事實應依證據認定之，無證據不得推定其犯罪事實。又不能證明被告犯罪
    者，應諭知無罪之判決，刑事訴訟法第一百五十四條、第三百零一條第一項分別
    定有明文。次按認定不利被告之事實，須依積極證據，苟積極證據不足為不利於
    被告事實之認定時，即應為有利於被告之認定，不必有何有利之證據；事實之認
    定，應憑證據，如未能發現相當證據，或證據不足證明，自不能以推測或擬制之
    方法，以為裁判基礎，最高法院十八年上字第一○八七號、四十年台上字八六號
    分別著有判例足供參照。
四、經查：
    （一）被告丙○○之筆跡與系爭本票上之筆跡不同一節，業據本院將被告丙○○
          平日書寫之文書及系爭本票一起送法務部調查局鑑定屬實，並有法務部調
          查局九十年四月十八日（九０）陸（二）字第九００一七六九六號鑑定通
          知書一紙附卷可稽，是系爭本票非被告丙○○書寫堪以認定。
    （二）被告丁○○部分經送調查局鑑定結果，因被告丁○○平日書寫之筆跡式樣
          不一，且可供與系爭本票比對之相關字跡過少，而無從比對，此亦有同上
          開鑑定通知書在卷可參，然經本院以肉眼比對，被告丁○○當庭書寫之字
          跡與系爭本票上之字跡，二者之走勢、形態、運筆方式、書寫之輕重均截
    然不同，顯非同一人書寫。
    （三）告訴人另提出被告交付之本票二紙（發票人分別為黃莉貞、丁○○），並
          主張系爭本票與黃莉貞、丁○○名義之本票字跡均相符，被告則辯稱黃莉
          貞、丁○○名義之本票係其會計所書寫，經送鑑定結果：黃莉貞、丁○○
          名義之本票字跡均相同，然與系爭本票之筆劃特徵則均不相符，此亦有上
          開鑑定通知書在卷可考，可證黃莉貞、丁○○名義之本票並非被告之會計
          所書寫。
    （四）系爭互助會於八十四年七月五日召集，至八十六年四月五日結束，嗣被告
          於八十五年九月間止會等情，業據被告供陳在卷，核與告訴人陳述情節相
          符，並有互助會會員名冊一紙在卷可查，是被告止會時距應結束期日，尚
          有八個會期，而告訴人於被告止會後，即向本院就七個會員簽發尚未收回
          之本票聲請本票裁定，此有本院八十七年度票字第六二八三號裁定在卷可
          稽，其中之林益勝、王東祈雖不願依本票之內容負責，然林益勝、王東祈
          於檢察官偵訊時均結證稱有授權被告簽發本票，是因其他原因而拒絕付款
          等語，而本票裁定之其他相對人即丁○○、盧國榮、羅秀玲、簡碖則未對
          此裁定提出確認本票債權不存在之訴，此業據告訴人陳訴綦詳，可證告訴
          人於止會後所持之本票，僅有乙○○一人找不到，而乙○○係於第四會即
          八十四年十月五日得標一節，亦有告訴人提出之互助會會員名冊一紙附卷
          可按，則從八十四年十一月五日（即乙○○得標之翌月）起至八十五年八
          月五日止（即被告止會之前一個月），被告尚收取十次會款，衡情，若李
          振和之本票係被告偽造，被告應會於止會前十次收取會款時，要求持票人
          「先」將乙○○之本票交還，但被告並未對持票人為此種要求，可證系爭
          本票並非被告偽造。
    （五）被告雖無法找出乙○○本人，然被告經查證後抗辯係「王炯璋」以乙○○
          之名義參加系爭互助會，本院屢經傳拘雖無法通知王炯璋到庭，惟查被告
          係向其朋友查詞後，得知「乙○○」實係「頂洋工程公司」之老闆「王炯
          璋」，並提供其身分證號碼供本院查詢，經本院調閱頂洋工程有限公司之
          基本資料，及依被告提供之身分證號碼查詢，得知該公司之負責人為「王
          璋」非「王炯璋」，且甲○之身分證號碼與被告提供之資料相符，嗣再調
          閱甲○之口卡片，口卡片上登記之姓名竟為王璋，可證甲○與「王炯璋
          」實為同一人，經本院提示該口卡片予被告辨識，被告亦稱很像乙○○，
          由此一查證過程，可知被告並非特意找一已逃匿之人供本院查證，是本院
          雖無積極之證據證明甲○就是乙○○，但從此一過程，可知確有乙○○其
          人，只是無法證明。
    （六）系爭本票上之住址、身分證號碼雖均為虛偽，然不得以此推論系爭本票即
          為會首所偽造，仍須調查其他證據以資佐證，而經比對筆跡，系爭本票之
          字跡與被告二人之字形均不相符，此業據本院說明如前，而依常情論斷，
          乙○○於起會時即末以真實姓名告知被告，且於起會後第四會即標取，顯
          見乙○○急需用錢，乙○○既急需金錢揖注，且於標會後不數會即拒不繳
          納會款，此業經被告供陳在卷，則乙○○必然不希望被會首即被告尋獲，
          而乙○○與被告並不熟稔，則乙○○大可虛偽填載其身分證號碼及住址，
          以免被告循線查人，是尚難以系爭本票上之資料均為虛載即認被告有虛構
          會員入會之犯行。
    綜上所述，被告辯解堪以採信，此外復查無其他積極證據足資證明被告有何上開
    犯行，被告犯罪不能證明，應為無罪之諭知。
據上論斷，應依刑事訴訟法第三百零一條，判決如主文。
本案經檢察官吳茂松到庭執行職務。
中      華      民      國    九十      年      五      月    二十八    日
                                    臺灣高雄地方法院刑事第三庭
                                        法  官  李  淑  惠
右正本證明與原本無異。
如不服本判決，應於判決送達後十日內，向本院提出上訴狀。
                                        書記官  馮  欽  鳳
中      華      民      國    九十      年      五      月    二十八    日


司法院資訊處製作；財團法人民間司法改革基金會備份。
